臺灣彰化地方法院民事判決　100年度重訴字第134號
原　　　告　謝武翰
訴訟代理人　陳玉林律師
被　　　告　蕭晶云
訴訟代理人　陳世煌律師
　　　　　　黃俊昇律師
上列當事人間請求返還代償款事件，本院於民國100 年12月23日
言詞辯論終結，判決如下：
    主      文
被告應給付原告新臺幣壹仟壹佰肆拾柒萬零佰陸拾玖元，及自
民國一百年九月三十日起至清償日止，按週年利率百分之五計算
之利息。
訴訟費用新臺幣壹拾壹萬仟零貳拾肆元由被告負擔。
    事實及理由
一、訴狀送達後，原告不得將原訴變更或追加他訴，但擴張或減
    縮應受判決事項之聲明者，不在此限，民事訴訟法第255 條
    第1 項第3 款定有明文。本件原告起訴請求被告給付新臺幣
    （下同）1,147 萬369 元，及自民國99年9 月15日起至清償
    日止按週年利率5%計算之利息，嗣於100 年12月23日言詞辯
    論時將上開利息起算日變更為自起訴狀繕本送達翌日起算，
    其訴之變更核屬減縮應受判決事項之聲明，合於上開規定，
    應予准許。
二、原告主張：原告與訴外人即被告之父蕭漢平於93年12月19日
    簽訂不動產預約買賣契約書（下稱系爭契約），由原告將坐
    落彰化縣埔心鄉○○段361 地號（重測前為彰化縣埔心鄉○
    ○段二重楠小段18-1地號土地，下稱系爭土地）出售予蕭漢
    平；嗣蕭漢平於94年10月18日，以其女即被告向台中商業銀
    行股份有限公司（下稱台中商銀）借款1,100 萬元，邀原告
    為連帶保證人，並以原告所有之系爭土地設定抵押擔保。詎
    被告自97年3 月14日起未依約繳納本息，經台中商銀催告均
    置之不理，經本院以97年度司促字第9879號核發支付命令，
    台中商銀以該支付命令為執行名義聲請強制執行，經本院於
    99 年7月6 日將系爭土地及其上門牌為彰化縣埔心鄉○○○
    路189 號之建物（下稱系爭建物）併付拍賣，以1,688 萬8,
    899 元拍定，拍定價額土地部分為1,488 萬8,899 元、建物
    部分為200 萬元，並於99年9 月15日分配1,147 萬369 元（
    包含執行費8 萬3,192 元、債權原本1,100 萬元、利息34萬
    3,260 元、利息4 萬3,917 元）予台中商銀而清償完畢。台
    中商銀受償之金額均係拍賣物上保證人即原告之上開不動產
    而受償，且依強制執行法第29條規定，台中商銀亦對執行費
    優先執行，爰本於求償權及代位權，依民法第879 條第1 項
    、第749 條規定，於得受清償之限度1,147 萬369 元內，承
    受台中商銀對於主債務人即被告之債權，請求被告返還代償
    款。並聲明：被告應給付原告1,147 萬369 元，及自起訴狀
    繕本送達翌日起至清償日止按週年利率5%計算之利息。
三、被告則以：
  (一)原告並非以自己名義基於保證人之地位向台中商銀清償借款
    ，自不得依據民法第749條規定向被告請求返還代償款。
  (二)系爭土地業於93年12月19日由原告出售予蕭漢平，惟因興建
    農舍法令問題，而由蕭漢平與原告商議由原告借名申請興建
    農舍，迨取得農舍之使用執照後，再將系爭建物及土地一併
    過戶，系爭契約附表二所載之「貳款」（即第2 期款）600
    萬元即係由被告為借款人出面向台中商銀借款，由原告以系
    爭土地為擔保及擔任連帶保證人借款後所撥付之款項，且已
    交付原告，嗣因原告拒不配合辦理貸款換約，而導致系爭土
    地遭銀行拍賣。系爭土地經拍賣由第三人取得後，原告已無
    法依約履行移轉土地所有權予蕭漢平，而蕭漢平依系爭契約
    須交付原告之尾款僅餘200 萬元，而系爭土地遭拍賣後所得
    價款扣除債權人分配之金額後，原告取回之金額扣除房屋拍
    賣款為310 萬986 元，已高於其原本依系爭契約所應取得之
    尾款200 萬元，是原告雖喪失系爭土地之所有權，然實質上
    並無損害，若再依民法第879 、749 條規定再向被告取得1,
    147 萬369 元之債權，顯然不公平，屬權利濫用及違反誠信
    原則，有違民法第148 條規定，亦非民法第879 、749 條立
    法原意。
  (三)並聲明：原告之訴駁回。
四、兩造不爭執之事實：
  (一)原告與蕭漢平於93年12月19日簽訂系爭契約，由原告將系爭
    土地出售予蕭漢平，約定買賣價金為1,200 萬元。系爭契約
    附表一之「附屬權利及其他特約事項」欄第1 條約定：「本
    件買賣乙方（即原告）同意提供名額由甲方（即蕭漢平）申
    請農舍，自行斥資興建房屋，於農舍取得使照時，再將土地
    房屋一併過戶，其間一切費用均由甲方負擔。」
  (二)蕭漢平嗣在系爭土地上興建系爭建物。
  (三)蕭漢平已將系爭契約約定買賣價金之訂金100 萬元、頭款30
    0 萬元、貳款600 萬元給付原告，僅餘尾款200 萬元未付，
    系爭買賣契約附表二並約定：「右述尾款交付最遲於貳款
    600 萬元交付後18個月內交付，但乙方仍應履行出賣人之義
    務。」
  (四)被告於94年10月18日向台中商銀借款1,100 萬元，原告為連
    帶保證人，並以系爭土地設定抵押擔保。嗣因被告未依約繳
    息，經本院以97年度司促字第9879號核發支付命令，台中商
    銀以該支付命令為執行名義聲請強制執行，本院將系爭土地
    及建物併付拍賣，以1,688 萬8,899 元拍定，拍定價額土地
    部分為1,488 萬8,899 元、建物部分為200 萬元，並於99年
    9 月15日分配1,147 萬369 元予台中商銀（其中債權原本及
    利息、違約金合計1,138 萬7,177 元）而清償完畢，原告則
    領回510 萬986 元。
  (五)蕭漢平嗣依不當得利之法律關係訴請原告返還系爭建物拍賣
    價款200 萬元，此部分業經本院99年度訴字第586 號判決蕭
    漢平勝訴，臺灣高等法院臺中分院以99年度上字第418 號判
    決、最高法院以100 年度臺上字第1307號裁定駁回上訴而確
    定。
五、得心證之理由：
    本件原告起訴主張其為原告借款之連帶保證人及物上保證人
    ，其所有之系爭土地因原告未償還借款而遭拍賣，本於求償
    權及代位權之法律關係，於台中商銀受清償之限度1,147 萬
    369 元範圍內，承受台中商銀對被告之債權，請求被告返還
    1,147 萬369 元；被告則抗辯原告業將系爭土地出售予蕭漢
    平，非以自己名義基於保證人之地位清償借款，且原告雖喪
    失系爭土地之所有權，然實質上並無損害，向被告求償上開
    金額，顯屬權利濫用及違反誠信原則等語。是本件所應探究
    者即為：原告本於求償權及代位權請求被告給付上開金額，
    有無理由？其上開請求是否屬於權利濫用或違反誠信原則？
    爰分敘如下：
  (一)原告得本於求償權及代位權之法律關係請求被告給付1,147
    萬369 元：
    1.按為債務人設定抵押權之第三人，代為清償債務，或因抵
      押權人實行抵押權致失抵押物之所有權時，該第三人於其
      清償之限度內，承受債權人對於債務人之債權；保證人向
      債權人為清償後，於其清償之限度內，承受債權人對於主
      債務人之債權，民法第879 條第1 項前段、第749 條前段
      分別定有明文。上開規定之性質為法定之債權移轉，其效
      力與債權讓與相同，因此為債務人設定抵押權之第三人向
      債權人清償後，於其清償之限度內，即承受債權人之身分
      ，係以新債權人之身分向主債務人請求，是就債權人因實
      行抵押權所支出之執行費，因屬實施強制執行不可或缺之
      費用，如債權人未支付此項費用，強制執行將無從進行，
      其結果亦無執行金額可供分配，自亦一併自債權人承受（
      最高法院100 年度臺上字第602 號判決意旨參照）。又抵
      押人兼為連帶保證人者，因連帶保證人係以其全部財產對
      債權人負人的無限責任，自已包含為同一債務設定抵押權
      之抵押物。再按保證人受主債務人之委託而為保證時，須
      其對於債權人所為之清償或其他出資行為，足使主債務人
      消滅其債務，始得將其出資額連同出資以後之利息，及不
      可避之費用，並其他之損害，向主債務人行使求償權；保
      證人向債權人代償後，債權人對於主債務人之債權即移轉
      於保證人，因之保證人得就實際代償之數額，向主債務人
      求償，最高法院18年上字第1086、1561號判決可資參照。
      從而，保證人如已向債權人為清償，並對主債務人有求償
      權，於其清償之限度內，債權人對於主債務人之債權，即
      當然移轉於保證人，保證人對於主債務人行使求償權時，
      得依上開規定代位債權人地位，行使債權人對於債務人之
      債權。
    2.經查，原告係被告與台中商銀間借貸契約之連帶保證人及
      物上保證人，以系爭土地為借款之擔保，嗣因被告未償還
      貸款利息，致系爭土地遭拍賣，拍定價額分配1,147 萬36
      9 元予台中商銀而清償完畢，此為兩造所不爭執，自堪信
      為真實。是原告因台中商銀實行抵押權致失系爭土地之所
      有權，且其清償行為已使被告上開借款債務消滅，原告於
      其清償之限度內，自可承受台中商銀對於被告之債權，其
      本於求償權及代位權之法律關係訴請被告給付1,147 萬36
      9 元，洵屬有據。
    3.按債權債務之主體，以締結契約之當事人為準，故出立借
      約之債務人，不問其果為實際受益與否，就其債務應負償
      還之責，債權人不得對於債務人以外之人而請求履行，最
      高法院17年上字第906 號著有判例。被告雖辯稱本件係蕭
      漢平以被告名義向台中商銀借款，以支付向原告購買系爭
      土地之款項等語。然被告同意以個人名義擔任主債務人向
      台中商銀借款，該借貸契約之合意係存在於被告及台中商
      銀之間，不問被告個人實際是否受益，均應就此項借款債
      務負償還之責；原告以連帶保證人兼物上保證人之地位代
      為清償後，依民法第879 條第1 項、第749 條規定，債權
      人台中商銀對於主債務人即被告之債權，於其清償之限度
      內，移轉與保證人即原告，從而，被告即應就原告代為清
      償之金額負償還之責；而原告與蕭漢平間買賣契約之關係
      ，要屬其2 人間之債權債務問題，原告並不因而喪失其對
      於被告請求償還之權利。是被告抗辯原告並非以自己名義
      基於保證人之地位向台中商銀清償借款云云，尚難憑採。
  (二)原告行使上開求償權及代位權並無權利濫用或違反誠信原則
    之情事：
    1.按權利之行使，不得違反公共利益，或以損害他人為主要
      目的；行使權利，履行義務，應依誠實及信用方法，民法
      第148 條定有明文。所謂權利之行使，是否以損害他人為
      主要目的，應就權利人因權利行使所能取得之利益，與他
      人及國家社會因其權利行使所受之損失，比較衡量以定之
      。倘其權利之行使，自己所得利益極少而他人及國家社會
      所受之損失甚大者，非不得視為以損害他人為主要目的，
      此乃權利社會化之基本內涵所必然之解釋；民法第148 條
      係規定行使權利，不得以損害他人為主要目的，若當事人
      行使權利，雖足使他人喪失利益，而茍非以損害他人為主
      要目的，即不在該條所定範圍之內，最高法院45年臺上字
      第105 號、71年臺上字第737 號判例參照。又誠信原則乃
      斟酌事件之特別情形，衡量雙方當事人之利益，使其法律
      關係臻於公平妥當之一種法律原則。
    2.被告雖以原告未受有損害，代位求償為權利濫用及違反誠
      信原則等語置辯。然查，本件係蕭漢平向原告購買系爭土
      地，另由被告向台中商銀借款1,100 萬元，以其中600 萬
      元支付系爭土地買賣價金之「貳款」，此觀系爭契約附表
      二所載「貳款」600 萬元項下註明：「由甲方申請貸款由
      乙方提供本標示供銀行設定後交付」（本院卷第8 頁背面
      ），台中商銀借款人徵信綜合評估報告中亦記載：「借戶
      （即被告）向其（指原告）購入本件抵押標的因計劃興建
      雞舍，因受限於現行農地法規，須以謝君名義起造且5 年
      後使（應係「始」之誤繕）得移轉，故由謝君擔任保證人
      及擔保物提供人」等語（本院卷第13頁），固堪認定原告
      係因業將系爭土地售予蕭漢平，始擔任上開借款之保證人
      ，並以系爭土地設定抵押權。惟系爭土地於拍賣時仍登記
      於原告名下，蕭漢平並未取得系爭土地之所有權，而原告
      係系爭土地之所有權人，在權利歸屬上，原告自可本於土
      地所有人之地位請求被告返還代償款；且蕭漢平尚未支付
      系爭土地買賣價金之尾款200 萬元，系爭契約亦未終止或
      解除（見臺灣高等法院臺中分院99年度上字第418 號卷第
      54頁），則系爭契約因系爭土地遭拍賣而陷於給付不能，
      蕭漢平已給付原告之買賣價款1,000 萬元、尚未給付之尾
      款200 萬元應如何處理，應由原告與蕭漢平間依買賣關係
      （民法第373 條）及給付不能之相關規定（民法第225 、
      226 、266 、267 條等規定）分配危險之負擔及利益之歸
      屬，原告取得被告所返還之代償款，倘屬因發生給付不能
      之事由而取得之利益，亦應由原告及蕭漢平依上開相關規
      定定其利益歸屬。從而，原告行使代位權及求償權，請求
      被告返還上開代償款，純屬個人權利之行使，並非以損害
      被告為目的，亦難認有違反公共利益之處，本件雙方當事
      人間之利益並無須藉由誠信原則加以調和之特別情事；至
      原告取得本件之代償款，是否屬於其因與蕭漢平之契約關
      係而取得之利益、是否在該契約履行過程中造成不公平情
      事，核屬原告及蕭漢平間依相關契約約定及法律規定分配
      危險及利益之問題，尚無從因原告與蕭漢平間訂有系爭契
      約，即認原告行使代位權及求償權係權利濫用或違反誠信
      原則。
六、綜上，原告依民法第749 條、第879 條第1 項規定，請求被
    告給付其所代償如主文第1 項所示之金額，及自起訴狀繕本
    送達翌日即100 年9 月30日（見本院卷第18頁）起至清償日
    止之法定遲延利息，洵屬有據，應予准許。
七、本件判決基礎已臻明確，兩造其餘攻擊防禦方法核均不影響
    判決結果，爰不予一一論述，併此敘明。
八、訴訟費用負擔之依據：民事訴訟法第78條。
中    華    民    國   100    年    12    月    30    日
                  民事第三庭  法      官  楊舒嵐
以上正本係照原本作成。
如對判決上訴，應於判決送達後20日內向本院提出上訴狀。如委
任律師提起上訴者，應一併繳納上訴審裁判費。
中    華    民    國   100    年    12    月    30    日
                              書  記  官  蕭雅馨